臺北高等行政法院判決
                                      100年度訴字第365號
                                    100年6月23日辯論終結
原      告　祭祀公業鄭乾元
代　表　人　鄭聰和（管理人）
            鄭輝三（管理人）
訴訟代理人　楊正評律師
複 代理 人  陳以儒律師
被      告　內政部
代　表　人　江宜樺（部長）住同上
訴訟代理人　秦錚錚
          　許嘉文
參  加  人　國防部聯合後勤司令部
代　表　人　吳有明（司令）送達信箱：同上
參  加  人  國防部軍備局
代  表  人  劉復龍（局長）住同上
上二人共同
訴訟代理人  李志澄律師
複 代理 人  林國明律師
上列當事人間收回被徵收土地事件，原告不服行政院中華民國10
0 年1 月6 日院臺訴字第1000090606號訴願決定，提起行政訴訟
，經本院裁定命國防部聯合後勤司令部獨立參加訴訟，另國防部
軍備局亦聲請獨立參加訴訟獲准。本院判決如下：
    主  文
原告之訴駁回。
訴訟費用由原告負擔。
　　事實及理由
一、事實概要：
    緣參加人國防部聯合後勤司令部（下稱「聯勤司令部」）為
    第202 廠（集寧廠）光華營區國防設備，需用臺北市○○區
    ○○段○ ○段63地號等11筆土地（下稱「系爭土地」），由
    國防部報經被告以79年3 月23日臺（79）內地字第775623號
    函核准徵收及一併徵收其土地改良物（下稱「系爭核准徵收
    函」），並經臺北市政府地政處以79年4 月16日北市地四字
    第16527 號公告徵收（下稱「系爭土地徵收公告」）。嗣因
    原告受領徵收補償費遲延，經臺北市政府於80年6 月18日提
    存於臺灣臺北地方法院提存所，全案業已完成徵收法定程序
    。原告於99年4 月15日向臺北市政府主張其原所有系爭土地
    ，業於97年12月3 日發布為「國家生技研究員區都市計畫案
    」，復於98年11月18日發布實施細部計畫，原核准徵收興辦
    事業用途已變更，且尚未逾徵收公告20年之徵收期限，依土
    地徵收條例第9 條規定申請照原徵收價額收回其土地，案經
    臺北市政府99年4 月23日以府地用字第09901252910 號函（
    下稱「99年4 月23日函」）擬具不予收回意見報被告，經被
    告於99年4 月30日以台內地字第0990086796號函（下稱「原
    處分」）同意臺北市政府所擬不予收回意見，並經臺北市政
    府以99年5 月4 日府地用字第09901252900 號函（下稱「99
    年5 月4 日函」）復原告。原告不服，提起訴願，經行政院
    以院臺訴字第1000090606號訴願決定駁回，遂提起本件行政
    訴訟。
二、本件原告主張：依土地徵收條例第9 條之規定，若被徵收之
    土地未依核准徵收原定興辦事業使用者，原土地所有權人得
    於徵收公告之日起20年內申請照價收回其土地。而關於徵收
    土地計畫使用期限適當與否，仍應就都市計畫發展趨勢及財
    力狀況詳予考慮，如計畫期限超過5 年以上者，將顯示徵收
    土地無急迫使用之必要，應解為違反法律關於收回權規定之
    意旨，逾此期限而仍未依徵收計畫使用土地時，原土地所有
    權人即得行使其收回權，申請收回被徵收之土地。且徵收土
    地後若不依核准計畫使用，不論其為變更原使用目的或用途
    ，或僅微小部分使用後而停止使用，或不於合理期間內使用
    等，自均係不依核准計畫使用。被告徵收系爭土地原定計畫
    為「國防部興建202 廠光華營區國防設備工程」，嗣後卻發
    布為「國家生技研究園區都市計畫案」，顯有變更使用計畫
    ，且系爭土地共計4 萬6,000 餘坪，然「國防部興建202 廠
    光華營區國防設備工程」所使用土地面積不到3 分之1 ，顯
    與被告所稱「已依計畫使用」有所不符，是伊依土地徵收條
    例第9 條規定申請照原徵收補償價額收回系爭土地，自屬有
    據，原處分否准伊之請求有所違法等語。並聲明：(一)訴願決
    定及原處分均撤銷。(二)被告應作成准予原告以原徵收價額收
    回系爭土地之處分。
三、被告則以：系爭土地係於79年間徵收完畢，依行為時土地法
    第219 條第1 項、都市計畫法第83條第1 項之規定及伊84年
    9 月26日台（84）內地字第8488181 號函釋（下稱「84年9
    月26日函釋」）意旨，系爭土地已依興辦事業計畫使用，顯
    無疑義。又該興辦事業於徵收當時已興建完成之情況下，如
    以徵收補償發給完竣（80年6 月）為起算，本件申請收回之
    請求權限為86年6 月，原告申請時間為99年4 月，顯已逾越
    請求期限。系爭土地於77年經臺北市政府公告變更為機關用
    地迄今，依當時土地徵收計畫書之內容載明，並無徵收手段
    過當，違反比例原則之情形。又系爭土地於徵收當時已依興
    辦事業計畫使用，縱令其後對系爭土地另有使用或處分，亦
    係屬於土地所有權之行使範疇，並不生原土地所有權人得照
    原徵收價格收回其土地之問題。況依臺北市政府100 年4 月
    14日府地用字第10011311800 號函（下稱「100 年4 月14日
    函」）之說明，系爭土地並未位於「國家生技研究園區都市
    計畫案」範圍內，故伊以原處分否准原告之請求並無違誤等
    語，資為抗辯。並聲明：原告之訴駁回。
四、參加人另以：系爭土地係於土地徵收條例施行前之79年間辦
    理公告徵收，故有關申請收回被徵收之土地，依土地徵收條
    例第61條規定，應依施行前之土地法第219 條規定為之。而
    原告於99年4 月14日申請書及本件起訴時，主張系爭土地原
    為核准徵收興辦國防設備，然於97年間臺北市政府發布「國
    家生技研究園區都市計劃案」，已變更用途，而依土地徵收
    條例第9 條第2 項規定申請收回土地，自屬無據。又縱認原
    告之主張可認符合土地法第219 條規定提出申請，然原告應
    於80年間徵收補償發放完竣屆滿1 年之次日起5 年內聲請收
    回土地，而原告遲至99年間始申請收回系爭土地，已逾5 年
    期間，原告請求顯不合法。又參加人聯勤司令部於79年間辦
    理徵收系爭土地時，早於39年間即向原告租用多年，並由國
    防部軍備局生產製造中心第202 廠使用（原為聯勤202 廠，
    後改為國防部軍備局生產製造中心第202 廠），相關設施早
    已興建完成，現仍為軍方使用中，且無變更使用之情事，自
    無原告主張未依核准徵收原定興辦事業使用者之情事，原告
    以此請求收回系爭土地，自無可採。況「國家生技研究園區
    都市計劃案」其計劃範圍亦不包括系爭土地，是原告主張因
    「國家生技研究園區都市計劃案」而致核准徵收原定興辦事
    業使用改變云云，顯有誤解等語，資為抗辯。並聲明：原告
    之訴駁回。
五、上開事實概要欄所述之事實，為兩造所不爭執，並有系爭核
    准徵收函影本、系爭土地徵收計畫書及徵收土地清冊影本、
    系爭土地徵收公告影本、臺灣臺北地方法院80年度存字第19
    70號提存書影本、原告99年4 月14日申請書影本、臺北市政
    府99年4 月23日函影本、臺北市政府99年5 月4 日函影本、
    原處分影本及訴願決定書影本在卷可稽（原處分卷第5 至22
    頁、訴願卷可閱覽部分第8 至9 頁、本院卷第20、25至27頁
    ），堪認為真正。
六、經核本件兩造爭點為：被告以原處分駁回原告以原徵收價額
    收回系爭土地之申請，是否違法？本院判斷如下：
  (一)按89年2 月2 日制訂公布之土地徵收條例第9 條固規定原土
    地所有權人得申請照原徵收補償價額收回其土地，惟依同條
    例第61條規定：「本條例施行前公告徵收之土地，其申請收
    回，仍依施行前之規定辦理。」蓋依法律不溯既往原則，該
    條例施行前公告徵收之土地，其申請收回，仍依施行前土地
    法第219 條之規定辦理，不適用該條例第9 條規定，以杜紛
    擾（該條例第61條立法理由參照）。是有關土地徵收條例公
    布施行「前」公告徵收之土地，原土地所有權人申請照原徵
    收補償價額收回其土地之事件，應依土地徵收條例施行前之
    土地法第219 條規定辦理，而無土地徵收條例第9 條規定之
    適用。經查，系爭土地係於土地徵收條例89年2 月2 日公布
    施行前之79年4 月16日經臺北市政府地政處公告徵收，則原
    告申請照原徵收補償價額收回其土地，依前揭規定及說明，
    即應依土地法第219 條之規定辦理。是原告以「國防部興建
    第202 廠光華營區國防設備工程」所使用系爭土地面積不到
    3 分之1 ，且系爭土地內興建有「龍華四村」200 戶眷村、
    永久性大型營業用餐廳、「南港區民活動中心」、幼稚園、
    休閒活動設施等「非國防設備需要」之建物，中央研究院又
    規劃將系爭土地內人工滯洪地及三重埔埤塘串連成4 公頃以
    上之濕地保留區，媒體披露「軍方短短6 天內變更決策，在
    3 年內將廣達185 公頃的廠區全數遷移」、「鴻海集團有亦
    將大陸的研發中心遷回臺灣，落腳南港202 兵工廠，但取得
    用地過程不順利…」，而依土地徵收條例第9 條規定，向臺
    北市政府申請照原徵收價額收回系爭土地，已屬無據。
  (二)次按土地法第219 條第1 項規定：「私有土地經徵收後，有
    左列情形之一者，原土地所有權人得於徵收補償發給完竣屆
    滿1 年之次日起5 年內，向該管直轄市或縣（市）地政機關
    聲請照徵收價額收回其土地︰一、徵收補償發給完竣屆滿1
    年，未依徵收計畫開始使用者。二、未依核准徵收原定興辦
    事業使用者。」是未依核准徵收原定興辦事業使用者，原土
    地所有權人得收回其土地之申請期限，應自徵收補償發給完
    竣屆滿1 年之次日起算5 年。參加人聯勤司令部為「國防部
    興建202 廠光華營區國防設備工程」，由國防部報經被告以
    系爭核准徵收函核准徵收系爭土地，並經臺北市政府地政處
    於79 年4月16日為系爭土地徵收公告，且因原告受領徵收補
    償費遲延，而經臺北市政府於80年6 月18日將系爭土地之徵
    收補償費提存於臺灣臺北地方法院提存所，已如前述，是參
    加人聯勤司令部如有未依核准徵收原定興辦事業使用之情形
    ，原告亦應自徵收補償發給完竣屆滿1 年之次日即81年6 月
    18日起5 年內即至86年6 月17日止，向臺北市政府申請照徵
    收價額收回系爭土地，惟原告遲至99年4 月15日始向臺北市
    政府提出本件申請，揆諸前揭規定及說明，其請求權業已罹
    於時效而消滅。是臺北市政府報經被告以原處分同意不予發
    還系爭土地，自無違誤。
  (三)又系爭土地於臺北市政府77年9 月10日府工二字第267571號
    公告「變○○○區○○段○ ○段63、中南段2 小段302-1 等
    地號附近保護區、農業區為機關用地（聯勤光華營區）計畫
    案」變更為「機關用地」迄今，且依系爭土地徵收計畫書「
    一、徵收土地原因：為聯勤第202 廠租用，已興建設施使用
    ，案經協議5 次業主要價過高，協議不成，業主急需收回，
    為維持國防設備，故辦理徵收……十三、興辦事業計畫概略
    ：(一)計畫目的：本案土地都市計畫為機關用地，本部202 廠
    已興建廠庫房使用，為符管用合一，辦理徵收。……(三)計畫
    進度：原辦理租用，現已興建完成。……」足徵系爭土地於
    徵收當時已依興辦事業計畫使用，縱用地機關嗣後對於系爭
    土地另有他用或處分，係屬行使土地所有權之範疇，要不發
    生原土地所有權人得依土地法第219 條規定，申請照原徵收
    價格收回其土地之問題。況依臺北市政府97年12月3 日公告
    實施之「變更臺北市○○區○○段○ ○段302-1 地號等機關
    用地（供國防部軍備局生產製造中心第202 廠使用）及保護
    區為機關用地（供國家生技研究園區使用）及機關用地（供
    中央研究院及國防部使用）主要計畫案」計畫書圖（本院卷
    第73至86頁），系爭土地並未位於「國家生技研究園區都市
    計畫案」之範圍內，並為原告自認在卷（本院卷第94頁），
    是原告主張徵收系爭土地原定計畫為「國防部興建202 廠光
    華營區國防設備工程」，嗣後臺北市政府卻發布為「國家生
    技研究園區都市計畫案」，而有變更使用計畫之情形，顯屬
    無據。
  (四)綜上所述，原告起訴主張各節，均無足採。從而，被告以原
    處分同意不予發還系爭被徵收土地，認事用法，並無違誤，
    訴願決定予以維持，亦無不合。原告徒執前詞，訴請撤銷，
    為無理由，應予駁回。
六、本件判決基礎已臻明確，兩造其餘之攻擊防禦方法及訴訟資
    料經本院斟酌後，核與判決不生影響，無一一論述之必要，
    併予敘明。
據上論結，本件原告之訴為無理由，依行政訴訟法第98條第1 項
前段，判決如主文。
中　　華　　民　　國　 100　　年　　7 　　月　　7 　　日
                    臺北高等行政法院第六庭
                          　　審判長法  官　闕  銘  富
                             　　　 法  官　林  育  如
                                    法  官　張  國  勳
上為正本係照原本作成。
如不服本判決，應於送達後20日內，向本院提出上訴狀並表明上
訴理由，如於本判決宣示後送達前提起上訴者，應於判決送達後
20日內補提上訴理由書（須按他造人數附繕本）。
中　　華　　民　　國　 100　　年　　7 　　月　　7 　　日
                                    書記官  陳  可  欣